【裁判字號】    98,訴,449
【裁判日期】    980709
【裁判案由】    用地分割
【裁判全文】
臺灣臺中地方法院民事判決               98年度訴字第449號
原      告  天○○
被      告  宇○○○
                        79號.
訴訟代理人  宙○○
被      告  己○○
                        號
            午○○
                        266.
            酉○○○
            戊○○
                        313.
            丁○○
            辰○○
                        138.
            戌○○
                        巷11.
            辛○○
                        200.
            地○○
                        234.
            乙○○
                        234.
            癸○○
            子○○
            庚○○
            未○○
                        235.
            申○○
            寅○○○
            巳○○
                        巷30.
            甲○○○
                        6號
            丙○○
                        46號.
            壬○○
                        號2樓.
上列當事人間請求用地分割事件，本院於民國98年6月19日言詞
辯論終結，判決如下：
    主  文
被告宇○○○、己○○應就其被繼承人卯○○所有坐落台中縣潭
子鄉○○段八九四地號土地之應有部分四分之一辦理繼承登記。
被告酉○○○、戊○○、丁○○、午○○、辰○○應就其被繼承
人亥○○所有上開土地之應有部分二十分之一辦理繼承登記。
被告寅○○○、未○○、申○○、巳○○、戌○○、甲○○○、
丙○○、壬○○應就其被繼承人丑○○所有上開土地之應有部分
二十分之一辦理繼承登記。
兩造共有之上開土地應分割如台中縣雅潭地政事務所98年5月20
日之土地複丈成果圖所示，亦即如附圖編號１部分面積80.99平
方公尺分歸被告宇○○○、己○○取得，按其應有部分比例保持
共有；如附圖編號２部分面積80.99平方公尺分歸被告酉○○○
、午○○、戊○○、辰○○、丁○○、戌○○、陳錦堂、癸○○
、子○○、庚○○、乙○○、寅○○○、未○○、巳○○、申○○、甲○○○、丙○○、壬○○取得，按其應有部分比例保持共
有；如附圖編號３部分面積80.99平方公尺分歸被告辛○○取得
；如附圖編號４部分面積80.98平方公尺分歸原告取得。
訴訟費用新臺幣壹萬玖仟伍佰零玖元由兩造按如附表二所示之應
有部分比例負擔。
    事實及理由
壹、程序方面：
    本件被告戊○○、丁○○、辰○○、地○○、乙○○、癸○○、子○○、庚○○、未○○、申○○、寅○○○、巳○○
    、甲○○○、丙○○、壬○○均未於最後言詞辯論期日到庭
    ，核無民事訴訟法第386條各款所列情形，爰依原告之聲請
    ，由其一造辯論而為判決。
貳、實體方面：
一、原告起訴主張：
    兩造共有坐落台中縣潭子鄉○○段894地號土地（地目：建
    、面積：323.95平方公尺），共有之應有部分如附表一所示
    。因系爭土地北邊為台中縣潭子鄉○○路○段235巷，係4公
    尺寬之計畫道路，東邊為235巷21弄，寬約2.5公尺，希望系
    爭土地能以南北線分割成4等份，再抽籤決定共有人位置。
    經抽籤決定位置後，就系爭土地上現由被告未○○、申○○
    、寅○○○所使用之三合院部分，原告同意補償被告未○○
    等人新台幣（下同）5萬元之搬遷費。兩造共有之系爭土地
    並無不能分割之情事，然迄今均未能達成分割協議，為此，
    爰依民法第823條、第824條之規定，提起本件訴訟，請求將
    系爭土地予以原物分割等語。並聲明：被告宇○○○、己○○應就其被繼承人卯○○所有系爭土地之應有部分1/4辦理
    繼承登記。被告酉○○○、戊○○、丁○○、午○○、辰○○應就其被繼承人亥○○所有系爭土地之應有部分1/20辦理
    繼承登記。被告寅○○○、未○○、申○○、巳○○、戌○○、甲○○○、丙○○、壬○○應就其被繼承人丑○○所有
    系爭土地之應有部分1/20辦理繼承登記。兩造共有之系爭土
    地應分割如台中縣雅潭地政事務所98年5月20日之複丈成果
    圖所示，亦即如附圖編號１部分面積80.99平方公尺分歸被
    告宇○○○、己○○取得，按其應有部分比例保持共有；如
    附圖編號３部分面積80.99平方公尺分歸被告辛○○取得；
    如附圖編號４部分面積80.98平方公尺分歸原告取得；如附
    圖編號２部分面積80.99平方公尺分歸其餘被告取得，按其
    應有部分比例保持共有。
二、被告方面：
  (一)被告宇○○○、己○○部分：
    我們均同意以南北線分割成4等份，再抽籤決定共有人位置
    之分割方案。經抽籤決定位置後，就系爭土地上三合院部分
    ，我們同意補償被告未○○等人5萬元之搬遷費。
  (二)被告辛○○部分：
    我也同意以南北線分割成4等份，再抽籤決定共有人位置之
    分割方案。經抽籤決定位置後，就系爭土地上三合院部分，
    我同意補償被告未○○等人5萬元之搬遷費。
  (三)被告戊○○、丁○○、辰○○、地○○、乙○○、癸○○、
    子○○、庚○○、未○○、申○○、寅○○○、巳○○、甲○○○、丙○○、壬○○未於最後言詞辯論期日到庭，其等
    先前到庭所為之聲明及陳述如下：
    我們也同意以南北線分割成4等份，再抽籤決定共有人位置
    之分割方案。被告未○○等拿到搬遷費後，將於辦理分割登
    記完成即刻搬遷，至於地上物應由全部共有人一起拆除等語
    。
三、原告主張系爭土地（地目：建、面積：323.95平方公尺）原
    為如附表一所示之共有人所共有，原共有人之原應有部分比
    例亦如附表一所示，兩造間並無不能分割之特約，復未能協
    議分割，又原共有人卯○○、亥○○、丑○○皆已死亡，其
    等繼承人各如附表一備註欄所示，均未依法辦理拋棄繼承，
    其等就系爭土地之應有部分各由其等繼承人所繼承，惟其等
    繼承人均迄未就其等系爭土地應有部分辦理繼承登記等情，
    業據提出地籍圖謄本、最新土地登記謄本各1份、訴外人卯
    ○○、亥○○、丑○○之除戶謄本、繼承系統表3份暨其全
    部繼承人之最新戶籍謄本各數份為證，並有本院民事庭查詢
    簡覆表1份、台灣南投地方法院電腦索引卡系統查詢結果函
    附卷可稽，核屬相符，且被告亦均未就上開事實提出爭執，
    堪信原告之主張為真正。
四、按各共有人得隨時請求分割共有物。但因物之使用目的不能
    分割或契約訂有不分割之期限者，不在此限，民法第823條
    第1項定有明文。經查，系爭土地並無不能分割之情事，且
    兩造間亦未訂有不分割之特約，復未能達成分割之協議，已
    如前述，是原告請求裁判分割系爭土地，應予准許。又按因
    繼承，於登記前已取得不動產物權者，非經登記，不得處分
    其物權，民法第759條定有明文。又分割共有物性質上為處
    分行為，當事人於訴訟中，併請求辦理繼承登記，不但符合
    訴訟經濟原則，於法之旨趣亦無違（最高法院69年台上字第
    1012號判例參照）。從而，原告於系爭土地分割之處分行為
    前，請求被告宇○○○、己○○應就其被繼承人卯○○系爭
    土地應有部分；被告酉○○○、戊○○、丁○○、午○○、
    辰○○應就其被繼承人亥○○系爭土地應有部分；被告寅○○○、未○○、申○○、巳○○、戌○○、甲○○○、丙○○、壬○○應就其被繼承人丑○○系爭土地應有部分，均應
    一併辦理繼承登記，核無不合，亦應准許。
五、又查系爭土地上現有被告未○○、申○○、寅○○○所使用
    之地上物一棟，且系爭土地北邊係面臨台中縣潭子鄉○○路
    ○段235巷、寬約4公尺之計畫道路，東邊臨235巷21弄、寬
    約2.5公尺之巷道等情，業經本院至現場履勘屬實，此有本
    院所製作之勘驗筆錄附卷可稽，復為兩造所不爭執，應可認
    定。本件原告請求原物分割，復為被告所不爭執，而系爭土
    地依原物分割，並無困難，自以原物分割為宜。而原物分割
    應審酌共有人之應有部分比例，各共有人之意願，系爭土地
    之現有使用狀況，對外通行問題，各共有人所分得之土地能
    否適當之利用，各共有人間有無符合公平之原則，及全體共
    有人之經濟利益等因素為通盤之考量，以求得最合理之分割
    方法。本院參酌原告所提出以南北線分割成4等份，再抽籤
    決定共有人位置之方案，被告均同意原告所提出之分割方案
    ，並於98年5月19日勘驗現場時當場經抽籤決定位置，即分
    割如台中縣雅潭地政事務所土地複丈成果圖編號１至４所示
    ，其中如附圖編號１部分面積80.99平方公尺分歸被告宇○○○、己○○取得，其等並願按其應有部分比例保持共有；
    如附圖編號３部分面積80.99平方公尺分歸被告辛○○取得
    ；如附圖編號４部分面積80.98平方公尺分歸原告取得；如
    附圖編號２部分面積80.99平方公尺分歸其餘被告取得，按
    其應有部分比例保持共有；且被告宇○○○、己○○同意共
    同補償被告未○○等人5萬元之搬遷費，原告及被告辛○○
    亦同意分別補償被告未○○等人各5萬元之搬遷費。被告未
    ○○等並願於取得搬遷費後，辦理分割登記完成即刻搬遷，
    地上物則由全部共有人一起拆除。又兩造所分得之土地均面
    臨新興路一段235巷，皆得對外通行，是認依如台中縣雅潭
    地政事務所土地複丈成果圖所示之方法分割，應能符合共有
    人之利益。從而，原告訴請依如附圖所示之方法分割，符合
    社會經濟利益，並無不合理之處，爰依法判決如主文第四項
    所示。
六、末按分割共有物之訴，本質上並無訟爭性，兩造本可互換地
    位，由任一共有人起訴請求分割，均無不可。本件原告起訴
    雖於法有據，但被告之應訴實因訴訟性質所不得不然，本院
    認為訴訟費用由敗訴當事人負擔，顯失公平，而應由兩造依
    其應有部分之比例分擔，較為公允，並確定訴訟費用額如附
    表三所示，爰諭知如主文第五項所示。
七、訴訟費用負擔之依據：民事訴訟法第80條之1。
中    華    民    國    98    年    7     月    9    日
                  民事第二庭    法  官  許秀芬
以上正本係照原本作成
如對本判決上訴，須於判決送達後20日內向本院提出上訴狀
中    華    民    國    98    年    7     月    9    日
                                書記官
┌─────────────────────────┐
│附表一：系爭土地謄本登記之應有部分                │
├──┬────┬────┬────────────┤
│編號│ 姓  名 │應有部分│      備      註        │
├──┼────┼────┼────────────┤
│ 1  │  卯○○│  1/4   │已歿（由被告宇○○○、黃│
│    │        │        │月雲繼承）              │
├──┼────┼────┼────────────┤
│ 2  │  亥○○│  1/20  │已歿（由酉○○○、午○○│
│    │        │        │、戊○○、辰○○、丁○○│
│    │        │        │繼承）                  │
├──┼────┼────┼────────────┤
│ 3  │  丑○○│  1/20  │已歿（寅○○○、未○○、│
│    │        │        │巳○○、申○○、戌○○、│
│    │        │        │甲○○○、丙○○、壬○○│
│    │        │        │繼承）                  │
├──┼────┼────┼────────────┘
│ 4  │  戌○○│  1/20  │                        │
├──┼────┼────┼────────────┤
│ 5  │  天○○│  1/4   │                        │
├──┼────┼────┼────────────┤
│ 6  │  辛○○│  1/4   │                        │
├──┼────┼────┼────────────┤
│ 7  │  地○○│  1/40  │                        │
├──┼────┼────┼────────────┤
│ 8  │  癸○○│  1/160 │                        │
├──┼────┼────┼────────────┤
│ 9  │  子○○│  1/160 │                        │
├──┼────┼────┼────────────┤
│10  │  庚○○│  1/160 │                        │
├──┼────┼────┼────────────┤
│11  │  乙○○│  1/160 │                        │
├──┼────┼────┼────────────┤
│12  │寅○○○│  1/80  │                        │
├──┼────┼────┼────────────┤
│13  │  未○○│  1/80  │                        │
├──┼────┼────┼────────────┤
│14  │  巳○○│  1/80  │                        │
├──┼────┼────┼────────────┤
│15  │  申○○│  1/80  │                        │
└──┴────┴────┴────────────┘
┌─────────────────────────┐
│附表二：兩造之應有部分                            │
├──┬────┬────┬────────────┤
│編號│ 姓  名 │應有部分│     分割後情形         │
├──┼────┼────┼────────────┤
│ 1  │宇○○○│  1/8   │分得附圖編號１部分面積  │
├──┼────┼────┤80.99平方公尺，按其應有 │
│ 2  │  己○○│  1/8   │部分比例保持共有        │
├──┼────┼────┼────────────┤
│ 3  │  天○○│  1/4   │分得附圖編號４部分面積  │
│    │        │        │80.98平方公尺           │
├──┼────┼────┼────────────┤
│ 4  │  辛○○│  1/4   │分得附圖編號３部分面積  │
│    │        │        │80.99平方公尺           │
├──┼────┼────┼────────────┤
│ 5  │酉○○○│  1/100 │分得附圖編號２部分面積  │
├──┼────┼────┤80.99平方公尺，按其應有 │
│ 6  │  午○○│  1/100 │部分比例保持共有        │
├──┼────┼────┤                        │
│ 7  │  戊○○│  1/100 │                        │
├──┼────┼────┤                        │
│ 8  │  辰○○│  1/100 │                        │
├──┼────┼────┤                        │
│ 9  │  丁○○│  1/100 │                        │
├──┼────┼────┤                        │
│10  │  戌○○│  3/50  │                        │
├──┼────┼────┤                        │
│11  │  陳錦堂│  1/40  │                        │
├──┼────┼────┤                        │
│12  │  癸○○│  1/160 │                        │
├──┼────┼────┤                        │
│13  │  子○○│  1/160 │                        │
├──┼────┼────┤                        │
│14  │  庚○○│  1/160 │                        │
├──┼────┼────┤                        │
│15  │  乙○○│  1/160 │                        │
├──┼────┼────┤                        │
│16  │寅○○○│  3/200 │                        │
├──┼────┼────┤                        │
│17  │  未○○│  3/200 │                        │
├──┼────┼────┤                        │
│18  │  巳○○│  3/200 │                        │
├──┼────┼────┤                        │
│19  │  申○○│  3/200 │                        │
├──┼────┼────┤                        │
│20  │甲○○○│  1/100 │                        │
├──┼────┼────┤                        │
│21  │  丙○○│  1/100 │                        │
├──┼────┼────┤                        │
│22  │  壬○○│  1/100 │                        │
└──┴────┴────┴────────────┘
 附表三：訴訟費用明細
┌─────────────┬─────────────┐
│項                  目    │    金    額（新台幣）    │
├─────────────┼─────────────┤
│第一審裁判費              │       14,959元           │
├─────────────┼─────────────┤
│第一審測量鑑定費用        │        4,550元           │
├─────────────┼─────────────┤
│共                  計    │       19,509元           │
└─────────────┴─────────────┘


司法院資訊處製作；財團法人民間司法改革基金會備份。
